ACORDAO-COMPLETO-2556022

ACÓRDÃO DE RELAÇÃO

ACÓRDÃO DE RELAÇÃO 622/2023 ATA 1/2023 - PRIMEIRA CÂMARA

Acórdão 622/2023-TCU-Primeira Câmara
VISTOS e relacionados estes autos de concessão e de alteração de pensão militar pelo Comando do Exército;
Considerando as propostas uníssonas da Secretaria de Fiscalização de Integridade de Atos e Pagamentos de Pessoal e de Benefícios Sociais (Sefip) e do MP/TCU pelo registro da concessão inicial de pensão militar e pela ilegalidade do ato de alteração em razão da acumulação indevida de proventos/vencimentos com a pensão militar em exame;
Considerando que a redação original do art. 29 da Lei 3.765, de 04/05/1960, permitia a acumulação: a) de duas pensões militares; ou b) de uma pensão militar com proventos de disponibilidade, reforma, vencimentos, aposentadoria ou pensão proveniente de um único cargo civil;
Considerando que o art. 29 da Lei 3.765/1960, com a redação dada pela Medida Provisória 2.215, de 31/08/2001, passou a permitir a acumulação: I) de uma pensão militar com proventos de disponibilidade, reforma, vencimentos ou aposentadoria; ou II) de uma pensão militar com a de outro regime, observado o disposto no art. 37, inciso XI, da Constituição Federal;
Considerando que a jurisprudência deste Tribunal consolidou o entendimento de que, em qualquer das situações acima descritas, é ilegal a acumulação de três rendimentos, devendo o benefício previdenciário do INSS ser computado no limite estabelecido no art. 29 da Lei 3.765/1960, nos termos dos acórdãos 4847/2017 e 3653/2011 (rel. Ministro-Substituto André de Carvalho) , e 3038/2022, 7942/2018 e 8721/2017 (rel. Ministro-Substituto Marcos Bemquerer) , todos da 2ª Câmara, bem como dos precedentes do Superior Tribunal de Justiça (v.g. AgRg no Resp 989.802/RJ e no Resp 1.434.168/RS) e dos Tribunais Reginais Federais (v. Apelação Cível nº 2005.33.000084718 - TRF 1ª Região e Apelação em Mandado de Segurança 70012 - TRF 2ª Região) ;
Considerando que este Tribunal, por meio do Acórdão 1414/2021-TCU-Plenário (ministro Walton Alencar Rodrigues) , fixou entendimento no sentido da possibilidade de apreciação de ato sujeito a registro mediante relação, na forma do art. 143, II, do Regimento Interno do TCU, nas hipóteses em que a ilegalidade do ato decorra exclusivamente de questão jurídica de solução já pacificada na jurisprudência desta Corte de Contas;
Considerando que o ato pode ser apreciado sem a necessidade de prévia oitiva do interessado, uma vez que foi enviado a esta Corte de Contas há menos de 5 (cinco) anos, nos termos do Acórdão 587/2011-TCU-Plenário, não sendo o caso, também, registro tácito;
Considerando a presunção de boa-fé do interessado;
ACORDAM os ministros o Tribunal de Contas da União, reunidos em sessão da 1ª Câmara, com fundamento nos arts. 1º, V, e 39, II, da Lei 8.443/1992, c/c os arts. 17, III; 143, II e 260 e 262 do Regimento Interno do TCU, em considerar legal e conceder registro ao ato de concessão inicial (183/2019) e ilegal, com negativa de registro, ao ato de alteração de pensão militar (15501/2020) , e expedir as determinações abaixo, conforme proposto pela unidade técnica.
1. Processo TC-Processo 013.860/2022-4 (PENSÃO MILITAR) 
	1.1. Interessados: Adilane Flavia Pinheiro Nascimento (XXX.706.854-XX) ; Adriana Dayse Rocha Pinheiro Peixoto (XXX.426.284-XX) ; Andrea Maria Pinheiro Tenorio de Magalhaes (XXX.356.094-XX) ; Josenilda Pacheco dos Santos (XXX.579.124-XX) ; Maria Vitoria Rocha Pinheiro (XXX.442.214-XX) ; Monik Suany da Silva Mota Fernandes (XXX.058.774-XX) ; Monik Suany da Silva Mota Fernandes (XXX.058.774-XX) ; Natalia Beatriz Pacheco dos Santos Pinheiro (XXX.540.164-XX) ; Tamara Raissa Pacheco dos Santos Mota Pinheiro (XXX.540.824-XX) .
	1.2. Órgão/Entidade: Comando do Exército.
	1.3. Relator: Ministro-Substituto Weder de Oliveira.
	1.3.1. Ministro que se declarou impedido nos autos: Jorge Oliveira.
	1.4. Representante do Ministério Público: Procurador Marinus Eduardo De Vries Marsico.
	1.5. Unidade Técnica: Secretaria de Fiscalização de Integridade de Atos e Pagamentos de Pessoal e de Benefícios Sociais (Sefip) .
	1.6. Representação legal: não há.
	1.7. Determinações/Recomendações/Orientações:
	1.7.1. dispensar a devolução dos valores indevidamente recebidos, presumidamente, de boa-fé pelo pensionista, nos termos da Súmula 106 deste Tribunal; 
	1.7.2. determinar ao Comando do Exército que: 
	1.7.2.1. no prazo de 15 (quinze) dias, a contar da ciência desta deliberação, abstenha-se de realizar pagamentos decorrentes do ato impugnado (15501/2020) , sujeitando-se a autoridade administrativa omissa à responsabilidade solidária, nos termos do art. 262, caput, do Regimento Interno deste Tribunal;
	1.7.2.2. oriente a pensionista Andrea Maria Pinheiro Tenorio de Magalhaes sobre a possibilidade de optar, a qualquer tempo, pelos benefícios legalmente acumuláveis, nos termos das disposições do art. 29 da Lei 3.765/1960, comprovando eventual opção ao Comando do Exército;
	1.7.2.3. cadastre novo ato de concessão de pensão livre da irregularidade apontada, submetendo-o no prazo de 30 (trinta) dias à apreciação deste Tribunal, nos termos do art. 262, caput e § 2º, do RI/TCU, e 19, § 3º, da Instrução Normativa TCU 78/2018;
	1.7.2.4. dê ciência, no prazo de 15 (quinze) dias, a contar do recebimento da notificação deste acórdão, do inteiro teor desta deliberação ao pensionista, encaminhando a este Tribunal, no prazo de 30 (trinta) dias, comprovante da referida ciência;
	1.7.2.5. informe ao interessado que o efeito suspensivo proveniente da interposição de possíveis recursos perante o Tribunal não o exime da devolução dos valores percebidos indevidamente após a respectiva notificação, caso os recursos não sejam providos;
	1.7.3. encerrar o processo e arquivar os presentes autos.

Primeira Câmara

Comando do Exército.

Adilane Flavia Pinheiro Nascimento (XXX.706.854-XX); Adriana Dayse Rocha Pinheiro Peixoto (XXX.426.284-XX); Andrea Maria Pinheiro Tenorio de Magalhaes (XXX.356.094-XX); Josenilda Pacheco dos Santos (XXX.579.124-XX); Maria Vitoria Rocha Pinheiro (XXX.442.214-XX); Monik Suany da Silva Mota Fernandes (XXX.058.774-XX); Monik Suany da Silva Mota Fernandes (XXX.058.774-XX); Natalia Beatriz Pacheco dos Santos Pinheiro (XXX.540.164-XX); Tamara Raissa Pacheco dos Santos Mota Pinheiro (XXX.540.824-XX).

WEDER DE OLIVEIRA

não há.

PENSÃO MILITAR (PMIL)

Secretaria de Fiscalização de Integridade de Atos e Pagamentos de Pessoal e de Benefícios Sociais (Sefip).